【裁判字號】    88,上訴,699
【裁判日期】    890106
【裁判案由】    偽造文書
【裁判全文】
臺灣高等法院臺南分院刑事判決           八十八年度上訴字第六九九號    Ｃ
      上  訴  人
      即  被  告  甲  ○  ○
      選任辯護人  洪  士  凱
右上訴人因偽造文書案件，不服臺灣雲林地方法院八十七年度訴字第二三０號中華民
國八十八年七月三十一日第一審判決（起訴案號：臺灣雲林地方法院檢察署八十七年
度偵字第三三七號），提起上訴，本院判決如左：
      主    文
原判決撤銷。
甲○○盜用印章，足以生損害於他人，處有期徒刑拾月。
      事    實
一、甲○○係定和工程顧問有限公司（下稱定和公司）實際負責人，為從事業務之人
    ，於民國（下同）八十三年四月間，因定和公司承攬雲林縣褒忠鄉公所之垃圾衛
    生掩埋工程之設計、規劃及監造等工作，而與褒忠鄉公所簽訂「雲林縣褒忠鄉垃
    圾衛生掩埋場工程（下稱垃圾掩埋場工程）規劃、設計、監造服務委託合約書」
    ，除承辦該垃圾掩埋場工程規劃、設計、監造及審標等工作外，並有為鄉公所製
    作該工程決算書之義務，以供鄉公所審認核可後，據以提報雲林縣政府等上級機
    關審查。甲○○明知原受雇於定和公司擔任主任技師之乙○○，業於八十五年元
    月間離職，竟未依法向褒忠鄉公所陳報更換主任技師，反於八十六年六月十六日
    褒忠鄉公所辦理該垃圾掩埋場工程完工驗收作業後，定和公司依約開始為鄉公所
    製作該工程竣工決算書時，未經乙○○之同意，擅自盜用乙○○留存在定和公司
    「主任技師乙○○」之職章，用以編製該垃圾掩埋場工程之竣工決算書，並於製
    作工程決算書時，一併在該工程之初驗單、複驗單及工程驗收紀錄、結算驗收證
    明書等文件擅蓋乙○○之上開職章，用以表示該工程驗收決算書及上開驗收單均
    有經主任技師乙○○之審認核可，並將該決算書及驗收單持以行使向褒忠鄉公所
    提出申請辦理工程完工驗收撥付工程款等事宜，均足生損害於乙○○及褒忠鄉公
    所。嗣因褒忠鄉公所於同年九月間核可後，將此決算書提報雲林縣政府及台灣省
    政府環境保護處（下稱環保處）審查，乙○○向環保處檢舉時，始發現上情。
二、案經法務部調查局雲林縣調查站函送台灣雲林地方法院檢察署檢察官偵查起訴。
      理    由
一、訊據上訴人即被告甲○○固坦承有於右揭時、地，於定和公司承攬之褒忠鄉公所
    垃圾掩埋場工程設計、規劃案之工程竣工決算書、初驗、複驗報告單及工程驗收
    紀錄、結算驗收證明書等文件上，蓋用被害人乙○○遺留於定和公司之上開職章
    ，並於編製該垃圾掩埋場工程之竣工決算書後，向褒忠鄉公所提出申請辦理工程
    完工驗收撥付工程款等情，惟矢口否認有何盜用印章之犯行，辯稱：乙○○從八
    十三年四、五月間至八十六年十一月間，尚受定和公司聘僱，並未向定和公司辭
    職，其主任技師之職章均放在公司，公司有權使用其職章，自無偽造文書可言，
    且乙○○雖稱其於八十五年元月間已離職，然卻於八十六年一月及三月間，仍代
    表定和公司至台北縣瑞芳鎮及花蓮市開會，與其說詞不符云云。惟查：
（一）右揭事實，業據被害人乙○○指述綦詳，其固不否認曾自八十三年四月間起，
      受雇於定和公司擔任技師顧問，惟陳稱：伊僅係兼差性質，且於八十五年元月
      間即已離開定和公司，而被告並未將伊留存在定和公司主任技師之職章還伊，
      伊經催討未果，已於八十六年九月七日登報作廢等語。且明確指稱：「八十五
      年六月時，甲○○打電給我，說已改聘一位張姓技師，告訴我不用上班」云云
      （見原審卷第七十頁），又經本院向財政部台北市國稅局調閱乙○○於八十四
      、八十五、八十六年度個人綜合所得稅結算申報書，查明乙○○僅於八十四年
      度有申報定和公司薪資所得新台幣十二萬九千元，其餘八十五年、八十六年度
      則未申報定和公司之薪資所得，此有該局大安稽徵所八十八年十一月十日財北
      國稅大安徵字第八八０二二九三六號函附之資料可稽（本院卷第六五頁以下）
      ，足見被害人乙○○於八十五年元月間，應已離職，而非定和公司之主任技師
      。被告雖一再否認乙○○有向定和公司辭職，並以乙○○尚於八十六年一月及
      三月間，尚代表定和公司至台北縣瑞芳鎮公所及花蓮市公所開會置辯，此經原
      審囑託訊問證人連基滄、林惠玲、陳慶法，固非虛假，然據定和公司於八十六
      年十月三十日回覆褒忠鄉公所之八六定字第一０三０一號函所示說明欄之第二
      點稱：「乙○○先生擔任本公司主任技師職務於八十五年四月本公司職務調動
      時已更換為土木工程師，而主任技師職務由張育銘先生擔任。」云云（原審卷
      第九九頁），其已明白回覆褒忠鄉公所稱，乙○○自八十五年四月間起，已非
      定和公司之主任技師，核與乙○○前述其於八十五年六月間，經被告通知主任
      技師換為張姓技師之說法，大致相符，且其於該函之第七點更明確供承：「因
      本公司未離職之員工的印章都保留在公司裡，經查是新進人員未詳加留意而錯
      蓋印章導致錯誤，敬請貴公所見諒專此函覆。」，其既自認有誤，又豈會不知
      乙○○於八十六年六月間已非定和公司之主任技師？再據定和公司於八十六年
      六月十九日回覆花蓮市公所之函文所示，定和公司已依環保處八十六年四月九
      日（八六環字第二六二二五號函）之函示，於同年五月三十一日起，將定和公
      司之主任技師改為吳清良，有該函附卷可參（原審卷第四三頁、四四頁），是
      縱使乙○○當時尚屬定和公司之員工，然其亦非擔任主任技師一職，自屬明顯
      ，況被告若堅認乙○○於案發時尚為定和公司之主任技師，則為何當乙○○向
      環保處檢舉時，其並未立即表示異議，又於褒忠鄉公所在八十六年九月間，該
      工程之峻工決算書因乙○○資格之問題，遭雲林縣政府退案時，其又再次保持
      沈默，非但未據理力爭，反函示鄉公所稱乙○○自八十五年四月起已非定和公
      司之主任技師，並即配合辦理主任技師之更迭，顯已自承被害人乙○○於案發
      時並非定和公司之主任技師甚明。
（二）被告雖又辯稱：乙○○係因褒忠鄉垃圾掩埋場案遭牽連入臺灣雲林地方法院八
      十六年度訴字第一九號之貪污案中，始欲撇清與定和公司之關係云云，然查，
      該案經臺灣雲林地方法院判決後，乙○○上訴本院，業經改判無罪，此有本院
      八十七年度上訴字第一四０四號判決在卷可稽（本院卷第三八頁以下），且該
      案檢察官係起訴乙○○於八十四年八月間，負責該工程之審標時，與被告共同
      涉及綁標而涉犯圖利罪，惟觀乎乙○○前開指述，係稱其於八十五年元月間離
      職，已晚於前開判決之犯罪時間，是乙○○縱有意藉此為己卸責，其理應將其
      離職之時間往前推演，始有利於己，而非將其說為前述犯罪時間之後，反無濟
      於事，且其既曾受雇於被告，依情理而言，其理應挽力迴護被告，又豈會到庭
      指陳損人不利己之詞？是被告前揭辯解，乃意在卸責，不值採信。此外，復有
      雲林縣褒忠鄉垃圾衛生掩埋場工程竣工決算書一冊（內含工程費決算書時，工
      程之初驗、複驗單及工程驗收紀錄、結算驗收證明書等文件）、乙○○八十六
      年九月十八日致台灣省環境保護處函及乙○○八十六年九月七日在自立早報刊
      登其主任技師職章聲明作廢啟事影本各一件、褒忠鄉公所辦理雲林縣褒忠鄉垃
      圾衛生掩埋場工程完工驗收相關公文案卷影本一宗、花蓮市公所垃圾衛生掩埋
      場廢水處理工程相關資料一宗等附卷可稽，足認被告所辯，不足採信，其犯行
      堪以認定。
二、查工程之竣工決算書須經主任技師等專業人員之簽章，其意當非僅係程序上之形
    式作用，而應有令主任技師為專業之實質審查之意，是經主任技師之簽章，乃有
    經其審認核可之效力，而具有一定意思表達之作用；又依定和公司與褒忠鄉公所
    就本件工程之約定，定和公司有為鄉公所製作竣工決算書之義務，是該竣工決算
    書應係被告業務上作成之文書，而該竣工決算書製作完成後，須提經鄉公所之相
    關人員審認蓋章後，始得提報予上級機關，是核被告所為，係犯刑法第二百十六
    條、第二百十五條之行使業務上文書登載不實罪及第二百十七條第二項之盜用印
    章罪。被告業務登載不實文書後進而持以行使，偽造之低度行為應為行使之高度
    行為所吸收，不另論罪。而盜用印章與行使業務上文書登載不實二罪間，有方法
    結果之牽連關係，應從一重以盜用印章罪處斷。又被告盜用印章之事實，已為起
    訴書所論列，亦認係偽造私文書之部分行為，雖未論述盜用印章之罪名，惟已涵
    蓋於偽造文書之中，故毋庸變更起訴法條。再公訴人認被告於上開時、地，於前
    揭工程之初驗、複驗及完工驗收單上，偽蓋乙○○之職章，以表示乙○○有到場
    ，而認被告另涉有偽造私文書之犯行，惟查：被告固不否認有於初驗、複驗及完
    工驗收單上蓋用乙○○之職章，然其辯稱：該印文係於製作決算書時一併蓋的，
    並非表示乙○○於驗收時有到場等等，而證人即褒忠鄉公所之清潔隊長王諒亦結
    證稱：乙○○於驗收時均未到場，其印章係事後製作決算書時蓋的等語，核其二
    人所述，大致相符，再觀諸該驗收單上，乙○○之印文亦非蓋於到場人之簽名處
    ，足證被告此部分之辯解應非虛假，是此部分應係被告偽造決算書之一部行為，
    係用以表示該驗收單於製作決算書時，均已經主任技師審核之意，應係其業務登
    載不實之一部行為，亦不另論處，是公訴人認被告另涉有偽造私文書之罪嫌，容
    有誤會，附此敘明。
三、原審因予被告論罪科刑，固非無見。惟按刑法第二百十條之偽造私文書罪，以無
    製作權人而捏造他人名義製作該文書為構成要件，如行為人對於此種文書本有製
    作權，縱令其製作之內容虛偽，且涉及他人之權利，除合於同法第二百十五條之
    規定，應依該條處罰外，尚難論以首開法條之罪（最高法院三十一年上字第二一
    二四號判例參照）。查本件依定和公司與褒忠鄉公所就本件工程之約定，定和公
    司有為鄉公所製作竣工決算書之義務，是該竣工決算書應係被告業務上作成之文
    書，被告係有權製作者，則被告盜用被害人乙○○之之職章，用以編製該垃圾掩
    埋場工程之竣工決算書，並於製作工程決算書時，一併在該工程之初驗單、複驗
    單及工程驗收紀錄、結算驗收證明書等文件擅蓋乙○○之上開職章，用以表示該
    工程驗收決算書及上開驗收單均有經主任技師乙○○之審認核可，其內容縱有虛
    偽，依上開說明，仍僅構成第二百十五條之行使業務上文書登載不實罪，原判決
    認尚應成立刑法第二百十條之偽造私文書罪名，尚有未當。又被告雖分別在決算
    書、驗收證明書、驗收之初驗報告單、工程驗收紀錄等文書上分別盜用乙○○職
    名章，惟係於製作工程決算書時一併盜用，乃同時同地密切之接近時、地實施，
    侵害同一法益，各行為獨立性甚為簿弱，依最高法院八十六年台上字第三二九五
    號判例意旨，應認係接續犯，而為包括之一個盜用印章罪。被告上訴意旨，仍執
    前詞，否認犯罪，指摘原判決不當，雖無足取。惟原判決既有上開可議之處，應
    予撤銷改判。爰審酌被告於該工程竣工之際，未請專業之技師審認，反偽蓋主任
    技師之簽章，妄圖規避審核，及其犯罪之動機、目的、手段、品行，智識程度，
    犯罪後飾詞狡辯，態度不佳等一切情狀，量處如主文第二項所示之刑，以資懲儆
    。
據上論斷，應依刑事訴訟法第三百六十九條第一項前段、第三百六十四條、第二百九
十九條第一項前段、刑法第二百十六條、第二百十五條、第二百十七第二項、第一項
、第五十五條、罰金罰鍰提高標準條例第一條前段，判決如主文。
本案經檢察官羅清溪到庭執行職務。
中    華    民    國      八十九      年      一      月      六        日
                                  臺灣高等法院臺南分院刑事第二庭
                                      審判長法官  游    明    仁
                                            法官  蔡    長    林
                                            法官  呂    佳    徵
右正本證明與原本無異。
檢察官如不服本判決，應於判決送達後十日內向本院提出上訴書。
被告不得上訴。
                                      法院書記官  陳    嘉    琍
中    華    民    國      八十九      年      一      月      七        日
附錄本案論罪科刑法條全文：
刑法第二百十七條：
偽造印章、印文或署押，足以生損害於公眾或他人者，處三年以下有期徒刑。
盜用印章、印文或署押，足以生損害於公眾或他人者，亦同。


司法院資訊處製作；財團法人民間司法改革基金會備份。
